臺灣臺中地方法院民事判決　　　　　　　96年度訴字第2167號
原　　　告　謙裕企業股份有限公司
法定代理人　甲○○
被　　　告　臺灣高等法院臺中分院
法定代理人　黃水通
上列當事人間請求返還不當得利事件，本院判決如下：
    主  文
原告之訴及假執行之聲請均駁回。
訴訟費用由原告負擔。
    理  由
一、按原告之訴，依其所訴之事實，在法律上顯無理由者，法院
    得不經言詞辯論，逕以判決駁回之，民事訴訟法第249條第2
    項定有明文。又該條項所謂原告之訴，依其所訴之事實，在
    法律上顯無理由者，係指依原告於訴狀內記載之事實觀之，
    在法律上顯然不能獲得勝訴之判決者而言，最高法院62年台
    上字第845號判例可資參照。
二、原告起訴略以：坐落彰化縣鹿港鎮○○段顏厝小段524-27、
    -28、-32、-99、-100、-101等6筆土地（下稱系爭土地）原
    為原告所有，其上建有28口養鰻池及週邊設備，於民國75年
    9 月23日由彰化地方法院拍賣，經洪平治拍定，然原告對系
    爭土地存有租賃關係及地上權，洪平治於78年7月24日將系
    爭土地出售移轉登記予許三郎，並未通知有優先承賣權之原
    告，原告於82年間提起82年度訴字第733號民事訴訟，該判
    決認為此為耕地租賃，原告訴請確認優先承買權存在、許三
    郎應塗銷移轉豋記以及洪平治應移轉登記系爭土地均屬租佃
    爭議，原告未經調處而起訴，故以起訴不合法駁回，判原告
    負擔裁判費2分之1，嗣原告申請調解調處不成後，由彰化縣
    政府移送彰化地方法院以84年度訴字第735號審理，依耕地
    三七五減租條例第26條應免收裁判費用，然被告臺灣高等法
    院臺中分院卻竟違反誠信，強徵裁判費用，判決訴訟費用由
    敗訴之一方負擔，經85年度重上字第97號事件徵第一審裁判
    費新台幣（下同）388,929元，第二審裁判費583,392元，第
    三審裁判費583,392元，除第一審裁判費由原告繳交外，第
    二、三審裁判費用經台灣彰化地方法院89年度聲字第291號
    裁定確定後由原告律師寄給當事人，故被告自89年11月22
    日起即受不當得利583,392元，聲明求為判決被告應給付原
    告583,392元，及自89年11月22日起至清償日止，按年息5%
    計算之利息，並願供擔保聲請宣告假執行等語。
三、次按法院於確定判決理由中，就訴訟標的以外當事人主張之
    重要爭點，本於當事人辯論之結果，已為判斷時，除有顯然
    違背法令之情形，或當事人已提出新訴訟資料，足以推翻原
    判斷之情形外，應解為在同一當事人就與該重要爭點有關所
    提起之他訴訟，法院及當事人對該重要爭點之法律關係，皆
    不得任作相反之判斷或主張，以符民事訴訟上之誠信原則，
    最高法院84年度台上字第2530號著有判決要旨可資參照。系
    爭事件經原告起訴後固經彰化法院82年度訴字第733號判決
    以「本件屬於租佃爭議，未經調解調處，不符耕地三七五減
    租條例第26條第2項規定」為由，認其訴不合法而駁回確定
    ，然該案既以訴不合法駁回，並未將該訴訟標的列為重要爭
    點供當事人辯論，且並非所謂「關於訴訟標的之終局判決」
    ，該判決理由之判斷並無既判力可言，原告援引上開判決要
    旨認不得為相反主張，顯有違誤。
四、又按無法律上原因而受有利益，致他人受損害者，應返還其
    利益，民法第179條前段定有明文。惟主張不當得利請求權
    之原告，對於不當得利請求權之成立要件應負舉證責任，亦
    即原告需舉證證明其與被告間有給付關係存在，且被告因其
    給付而受有利益，始能獲得勝訴之判決。本件上開事件雖徵
    收第二審裁判費583,392元，然係臺灣銀行代理國庫收款，
    並非繳納予被告等情，有台灣高等法院台中分院自行收納款
    項統一收據可證（見證物10），該裁判費既繳納予國庫，足
    見被告並無受有利益可言，原告之主張與民法第179條之要
    件不符，更與誠信原則無涉，是原告請求被告給付不當得利
    583,392元，及自89年11月22日起至清償日止，按年息5% 計
    算之利息，在法律上顯然不能成立。從而依原告上開所訴主
    張之事實，在法律上顯無理由，依民事訴訟法第249條第2項
    規定，自得不經言詞辯論，逕以判決駁回之。原告之訴既經
    駁回，其假執行之聲請亦失所附麗，應併予駁回。
五、依民事訴訟法第249條第2項、第78條，判決如主文。
中　　華　　民　　國　　96　　年　　12　　月　　12　　日
                  民事第一庭    法　官　卓進仕
以上正本係照原本作成。
如對本判決上訴，須於判決送達後20日內向本院提出上訴狀（須
附繕本）。
中　　華　　民　　國　　96　　年　　12　　月　　12　　日
                                書記官
